【裁判字號】    90,訴,3419
【裁判日期】    901210
【裁判案由】    給付工程款
【裁判全文】
臺灣臺北地方法院民事判決  九十度訴字第三四一九號
    原          告  弘聖鐵材股份有限公司
    法 定 代 理 人  甲○○.
    法 定 代 理 人  丙○○.
                    乙○○
                    丁○○
右當事人間請求給付承攬報酬事件，本院判決如左：
  主    文
被告應給付原告新臺幣壹佰捌拾玖萬仟玖佰拾元及自民國九十年七月十九日日
起至清償日止，按週年利率百分之五計算之利息。
訴訟費用由被告負擔。
本判決於原告以新臺幣陸拾萬貳仟元或同面額之中華民國金融機構（含經認許之外
國銀行在華分支機構）可轉讓定期存單供擔保後，得假執行。但被告於假執行程序實
施前，如以新臺幣壹佰捌拾玖萬仟玖佰拾元為原告預供擔保，得免為假執行。
  事    實
一原告方面：
  (一)聲明：
    除假執行擔保金額外，如主文所示。
  (二)陳述：
    1.原告於民國八十八年二月間，承攬亞洲笠太股份有限公司定作彰化縣鹿港鎮秀
      傳醫院興建工程關於鋼筋工程部分，嗣經陸續完成部分工作，其中承攬報酬新
      臺幣（下同）一百八十四萬三千零八十元，由定作人保留未付。復於同年十一
      月間與被告訂定工程合約，合意將前述工程保留款轉至新合約由被告支付，載
      明合約所附亞洲笠太保留款明細表內，另於合約後附之工程承攬明細表約明以
      承攬報酬百分之十為保留款。原告於雙方締約之後，又已陸續完成部分工作，
      其中由被告依約保留之承攬報酬為五萬零八百五十三元。連同被告承接上述亞
      洲笠太股份有限公司工程保留款，合計一百八十九萬三千九百卅三元。
    2.被告自八十八年九月底開始，持續停工已逾六個月。根據雙方所訂合約書第十
      九條第三項，原告於被告停止工作超過六個月以上時，有權終止合約，已作工
      程由被告核實給價補償並予接收。原告於九十年五月廿四日，已依前述約定通
      知被告終止合約，並催告付清前述工程保留款，未獲置理。為此提出工程合約
      書、工程保留款細表及催告信函為證，訴請被告給付前述承攬報酬餘額。
    3.兩造所訂工程合約書第十九條第三項僅約定：被告因故通知停工或停止工作超
      過六個月以上時，原告即應停工並負責遣散工人，同時有權要求終止合約。此
      項約定並未如同條第一項、第二項訂明須以契約當事人違約作為前提。被告片
      面抗辯原告須於被告具有歸責原因時始得終止合約，應無足採。
    4.本件工程合約書固經載明：工程保留款於完工驗收、領取使用執照後以十五日
      之期票一次付清，但此項約定，乃係針對系爭合約工程全部經原告依約完成而
      設，並不包括原告合法終止契約之情形。否則一方面准許原告依約終止、另一
      方面卻要求等候全部完工始可請領承攬報酬，豈非自相矛盾，對原告亦不公平
      。又參酌合約書第十九條第一、二項約定，契約因可歸責於原告之事由而終止
      時，工程保留款由被告全權處理，結算賠償損失後支付餘額，足認工程保留款
      係作為合約關係存續期間原告不履行契約之擔保。本件承攬契約既因被告停工
      逾六個月而終止，終止前所已完成之工作，除系爭工程保留款外，其餘百分之
      九十承攬報酬，並經被告核實給價，可見原告並無債務不履行之情形。雙方合
      約既已終止，被告不應無故拒付承攬報酬餘額。
二被告方面：
  (一)聲明：
    駁回原告之訴及假執行之聲請，如受不利之判決，願供擔保，請准免為假執行。
  (二)陳述：
    1.系爭秀傳醫院興建工程關於鋼筋工程部分，原係亞洲笠太股份有限公司向被告
      承攬、並轉由原告為次承攬之工作。嗣因亞洲笠太股份有限公司無力續為承攬
      ，於八十八年十一月間，改由被告逕與原告換訂新約。
    2.八十八年九月廿一日，系爭工作遭逢九二一震災，經彰化縣政府於八十九年一
      月十四日依建築法第五十八條規定，命令停工迄今。而業主彰化秀傳醫院與保
      險公司就震災保險給付事項，遲未達成協議，現仍繫屬訴訟未決。是以本件工
      作停工之原因，實非可歸責於被告。
    3.兩造所訂工程合約書第十九條第三項雖約定：被告因故通知停工或停止工作超
      過六個月以上時，原告即應停工並負責遣散工人，同時有權要求終止合約。但
      此項約定，其精神在於保護原告之利益。其因可歸責於被告之原因而通知停工
      、或停工逾六個月時，如原告不為停工及遣散工人，則原告損失無限擴大，對
      於原告固屬不利，若因不可歸責於雙方之事由而通知停工、或停工逾六個月，
      本於維護原告利益之精神，更應解為原告亦應立即停止工作、遣散工人，倘若
      經通知而仍不配合停止工作、遣散工人，任令損失擴大，則不可向被告求償。
      至於同條項關於原告終止契約之約定，雖未明揭出於可歸責於被告之原因，惟
      對應同條第一項、第二項因原告違約而終止契約之條款，應認所謂「因故」仍
      須以可歸責於被告之事由為限。本件工程非因被告違約而停止，被告於彰化縣
      政府命令停工之後，復積極迭與業主秀傳醫院及建築師協調復工，顯見並無任
      何可歸責於被告之原因，原告自不得據此終止契約。
    4.本件工程合約書所附工程承攬明細表第九點記載：工程尾款百分之十，俟完工
      驗收及領取使用執照後，以十五天票一次結清。本件工作迄未完工驗收，則工
      程保留款之給付條件即未成就，原告應俟系爭工程經業主完成驗收、領取使用
      執照之後，始得訴請給付承攬報酬餘額。況被告雖已承接亞洲笠太股份有限公
      司與原告間之承攬關係，但並非當然表示對於該公司與原告間之保留款明細不
      為爭執。
  理    由
一得心證之理由：
  (一)原告起訴主張：其在八十八年十一月間，與被告訂定工程合約書，就其前此承攬
    亞洲笠太股份有限公司定作彰化縣鹿港鎮秀傳醫院興建工程關於鋼筋工程部分，
    合意改由被告發包原告施作，並由被告承諾支付亞洲笠太股份有限公司所欠、如
    該合約書後附明細表記載之工程保留款一百八十四萬三千零八十元。嗣後復因原
    告陸續完成部分工程，其中百分之九十承攬報酬，已由被告付清，所餘百分之十
    即五萬零八百五十三元，則由被告保留待付，連同前述亞洲太笠股份有限公司之
    工程保留款，共計一百八十九萬三千九百卅三元。被告自八十九年九月底停工已
    逾六個月，經原告依據合約書第十九條第三項約定，於九十年五月廿四日通知被
    告終止契約，並請求給付前述已完成部分工作之承攬報酬餘額。以上事實，業經
    提出工程合約書（附工程保留款細表）及催告信函為證。
  (二)被告對於原告主張前述訂定工程合約經過以及停工已逾六月之事實，俱予自認；
    對其與前手亞洲笠太股份有限公司業已支付完工部分百分之九十承攬報酬金額之
    事實，以及兩造八十八年十一月締約後所發生之工程保留款金額，亦未予以爭執
    。惟基於下列抗辯，請求駁回原告之訴：1.被告雖已承接亞洲笠太股份有限公司
    與原告間之承攬關係，但對於該公司與原告間之保留款明細未必不為爭執；2.兩
    造所訂工程合約書第十九條第三項承攬人終止契約之約定，必須停工原因可歸責
    於定作人，始能有其適用，本件停工逾六個月之原因，非可歸責於被告，原告不
    得據以終止合約；3.系爭工程保留款，依約應俟完工驗收並領取使用執照後，以
    十五日之期票一次付清，本件工作迄未完工驗收，應認原告之請求權仍未發生。
    經查：
    1.原告提出之工程合約書暨其所附亞洲笠太保留款明細表，俱經被告於九十年八
      月八日所具答辯狀中，隨狀提出作為防禦證據（被證一），足見兩造此等書證
      並無爭執。依據前述保留款明細表下端附註所載，被告公司對於表列亞洲笠太
      股份有限公司所欠工程保留款一百八十四萬三千零八十元，確已承諾轉至新合
      約而由被告支付原告，合約書第廿二條亦載明：本合約書之附件均視為合約之
      一部分。被告臨訟辯稱並未承認此項保留款明細表所列債務，顯無可取。
    2.兩造所訂工程合約書第十九條第三項前段約明：倘被告因故通知停工，或停止
      工作超過六個月以上時，原告應停工並負責遣散工人，同時原告亦有權要求終
      止合約。此項約定之精神，旨在於保護原告之利益，亦即凡經被告通知停工、
      或停工逾六個月時，無論是否出於可歸責於被告之原因，倘若不使原告停止工
      作、遣散工人，則其損失將無限擴大，對於原告至屬不利，俱經被告自承甚詳
      。以上停止工作、遣散工人之約定，對於因不可歸責於被告而停工逾六個月之
      情形，既經被告直承有其適用，則同條項明文賦予原告同時終止合約之權限，
      核其文義始終連貫，自亦應為一體之解釋，不容任意加以割裂。否則原告雖經
      停止工作、遣散工人，仍須閒置相當數量資金設備以應被告隨時復工，非僅與
      被告所自承保護原告之約定目的相互矛盾，且足使約款所載「同時」乙方（原
      告）有權終止合約一語形同具文，自非公平合理。被告徒憑己見，引用與此項
      約定無關之同條第一、二項有關承攬人違約之終止合約條款，抗辯原告僅得停
      止工作、遣散工人而不得終止合約，亦無可採。
    3.本件工程合約書所附工程承攬明細表第九點，固據載明：工程保留款俟完工驗
      收及領取使用執照後以十五天票一次結清等語。但此項約定，並非針對承攬人
      因定作人長期停工終止契約之場合而為規範。再依合約書第十九條第三項後段
      文義觀之，定作人於承攬人依該項約定終止契約時，關於已作工程及承攬人已
      購材料、設備無法退貨者，應由定作人核實給價予以補償接收，足見根據兩造
      締約時之真意，倘若因被告長期停工而終止合約時，雙方負有即時結算之義務
      。良以承攬人依據本項約定終止契約時，對於定作人究竟何時方能復工，既屬
      杳不可期，遑論何年何月施作完成，殊不能與工程正常進行、驗收付款可期之
      情形相提並論。若必強俟完工驗收始行結清尾款，則無異認為定作人得以不定
      期限平白無息享受運用承攬報酬餘額之利益，當非許其保留部分工程尾款之始
      意。工程承攬明細表第九點有關完工驗收時之付款程序約定，於此基於保護承
      攬人目的而終止契約之場合，應無所適用。被告並未具體主張原告於終止契約
      當時有何不完全給付等扣款原因，徒援工程承攬明細表第九點為據，拒絕清償
      承攬報酬餘款，亦非有理。
  (三)從而原告請求被告支付其所自為保留之工程尾款五萬零八百五十三元，及其承擔
    亞洲笠太股份有限公司之工程保留款一百八十四萬三千零八十元，合計一百八十
    九萬三千九百卅三元，並自訴狀繕本送達翌日起，按法定利率加給遲延利息，據
    上說明均屬正當，應予准許。
二假執行之宣告：
  兩造陳明願供擔保，聲請為宣告假執行或免為假執行，經核俱無不合，分別酌定相
  當之擔保金額予以准許。
三結論：
  原告之訴為有理由，依民事訴訟法第七十八條、第三百九十條第二項、第三百九十
  二條，判決如主文。
中      華      民      國    九十      年     十二     月      十      日
        ㄒ                           民事第六庭法      官  林  勤  綱
右為正本係照原本作成
如對本判決上訴，須於判決送達後廿日內向本院提出上訴狀
中      華      民      國    九十      年     十二     月      十      日
                                                法院書記官  陳  如  庭


司法院資訊處製作；財團法人民間司法改革基金會備份。
